【裁判字號】    95,訴,402
【裁判日期】    950315
【裁判案由】    誣告等
【裁判全文】
臺灣板橋地方法院刑事判決              95年度訴字第402 號
公  訴  人  臺灣板橋地方法院檢察署檢察官
被      告  乙○○
選任辯護人  甲○○  律師
上列被告因誣告等案件，經檢察官聲請簡易判決處刑（94年度偵
續字第107 號），本院認不應適用簡易程序，改依普通程序判決
如下：
    主  文
乙○○公然侮辱人，處拘役拾日，如易科罰金，以佰元折算
壹日。
其餘被訴誣告部分無罪。
    事  實
一、乙○○係臺北縣蘆洲市○○○街「寶瓶座社區」住戶，惟因
    就社區事務運作及繳交管理費等事與戊○○（擔任該社區91
    年度管理委員會主任委員）滋生齟齬，嗣於民國（下同）93
    年5 月24日23時30分許，經同社區住戶李坤成規勸為社區生
    活平靜，勿常上法庭等語後，竟基於公然侮辱之犯意，在戊○○位於臺北縣蘆洲市○○○街16號3 樓之住處樓下（即「
    寶瓶座社區」中庭內）之公眾得出入之場所，以手指著戊○○所居住處而大喊：「姓蔡的，有種給我下來，幹你娘老xx
    」等語，公然侮辱戊○○。
二、案經戊○○、丁○○、丙○○訴由臺灣板橋地方法院檢察署
    檢察官偵查後聲請簡易判決處刑。
    理  由
壹、有罪部分：
一、訊據被告乙○○坦承於前開時間，曾在告訴人戊○○位於臺
    北縣蘆洲市○○○街16號3 樓之住處樓下遇見社區住戶李坤
    成一節，惟矢口否認曾出言辱罵告訴人戊○○云云。
二、經查：上開犯罪事實業據告訴人（證人）戊○○指證綦詳，
    核與證人李坤成於檢察事務官詢問時及本院審理中結證所稱
    相符，復衡諸被告與告訴人戊○○彼此間原屬不睦，又依卷
    證資料難認證人李坤成有故予誣攀之必要，其所為證詞堪予
    採信。
三、從而，本案事證已臻明確，被告犯行洵堪認定，自應依法論
    科。
四、核被告乙○○所為，係犯刑法第309 條第1 項之公然侮辱罪
    。爰審酌被告與告訴人戊○○為同一社區之住戶，且其曾擔
    任社區主任管理委員，猶不思睦鄰之道而為本案犯行之動機
    、目的、手段、所生危害及其品行、智識程度、犯罪後猶飾
    詞圖卸，未見悔意等一切情狀，量處如主文所示之刑，並諭
    知如易科罰金之折算標準，以資懲儆。
貳、無罪部分：
一、公訴意旨另以：被告乙○○係臺北縣蘆洲市○○○街「寶瓶
    座社區」住戶，並曾任該社區第1 屆即87年度管理委員會主
    任委員與90年度工務委員，戊○○、丙○○及丁○○分別為
    該社區管理委員會91年度主任委員、財務委員及監察委員，
    被告乙○○基於誣告戊○○、丙○○、丁○○之概括犯意，
    明知其自91年4 月起未繳納管理費，因而戊○○、丙○○及
    丁○○於91年4 至6 月份、7 至9 月份及10至12月份「寶瓶
    座社區」管理費收支季報表中，分別公布被告乙○○自同年
    4 至6 月積欠管理費新臺幣（下同）3,360 元，自4 至9 月
    積欠管理費6,720 元，自4 至12月共積欠管理費10,080元之
    事實，係屬實情，竟意圖使戊○○、丙○○、丁○○受刑事
    處分，於92年4 月1 日具狀向臺灣板橋地方法院檢察署誣指
    其並未欠繳管理費，戊○○卻於91年12月15日之住戶會議，
    以其未繳納管理費為由，要求其離開會議場所，指摘足以毀
    損其名譽之事項，另戊○○、丙○○、丁○○又以公布上開
    報表之方式指摘、傳述足以毀損其名譽之事項。且被告乙○○自其於87年間擔任該社區管理委員會主任委員時，即已知
    悉該社區住戶李麗珠於87年7 、8 月間開始在通往頂樓樓梯
    間堆放雜物，復變本加厲將雜物堆放於頂樓及李麗珠位於地
    下室停車格內一事，長久以來此種情形並未改善，且其任90
    年度工務委員時，即已向李麗珠收取每月出租樓梯間租金50
    0 元，被告乙○○並於91年8 月15日「寶瓶座社區91年度第
    3 次住戶會議」之會議討論事項提案時，就李麗珠（即顏太
    太）於90年度曾表明於1 個月內清除所佔用之公設樓梯間，
    為何迄今仍未清除一事提出討論，是被告乙○○就戊○○並
    未於社區之地下室停車場堆置大量瓦斯筒，亦並未將樓梯間
    出租予李麗珠以收取租金等情知之甚稔，再於93年5 月27日
    及同年11月22日具狀虛構戊○○在地下室停車場堆放瓦斯筒
    及戊○○將樓梯間出租予李麗珠之事實，意圖入戊○○於公
    共危險罪，因認被告乙○○涉犯刑法第169 條第1 項之誣告
    罪嫌。
二、按犯罪事實應依證據認定之，無證據不得認定犯罪事實；又
    不能證明被告犯罪者，應諭知無罪之判決；刑事訴訟法第15
    4 條第2 項、第301 條第1 項分別定有明文。又刑事訴訟上
    證明之資料，無論其為直接或間接證據，均須達於通常一般
    之人均不致有所懷疑，而得確信其為真實之程度，始得據為
    有罪之認定，若其關於被告是否犯罪之證明未能達此程度，
    而有合理懷疑之存在，致使無從形成有罪之確信，根據「罪
    證有疑，利於被告」之證據法則，即不得遽為不利被告之認
    定（參照最高法院76年台上字第4986號判例）。次按誣告罪
    之成立，須其申告內容完全出於憑空捏造，若所告尚非全然
    無因，衹因缺乏積極證明致被誣告人不受訴追處罰者尚難遽
    以誣告論罪；誣告罪之成立，以告訴人所訴被訴人之事實必
    須完全出於虛構為要件，若有出於誤會或懷疑有此事實而為
    申告，以致不能證明其所訴之事實為真實，縱被訴人不負刑
    責，而告訴人本缺乏誣告之故意，亦難成立誣告罪名；刑法
    第一百六十九條第一項誣告罪之構成，須具有意圖他人受刑
    事或懲戒處分之要件，如其報告之目的，在求判明是非曲直
    ，並無使人受刑事或懲戒處分之請求，即與誣告罪之構成要
    件不符（參照最高法院43年台上字第251 號、44年台上字第
    892 號判例、55年台上字第888 號判例）；又各該書狀，是
    否僅出於訟爭上攻擊防禦之方法？抑兼具獨立追加告訴目的
    ，而有誣告之犯意？與其應否成立誣告罪名，或何時成立犯
    罪，至有關係（參照最高法院83年度台上字第2819號刑事判
    決要旨）。
三、公訴人認被告乙○○涉犯上開誣告罪名，無非係以：（一）
    告訴人戊○○、丙○○、丁○○之指訴。（二）被告所為92
    年4 月1 日申告狀、93年5 月27日刑事聲請狀、93年11月22
    日刑事答辯狀。（三）87年7 月15日蘆洲二支郵局第278 號
    存證信函、通知書、90年10月至12月份寶瓶座社區管理費收
    支季報表、現金收入傳票、寶瓶座社區91年度第3 次住戶會
    議報告為其論斷依據。訊據被告固坦承其親為申告狀及委由
    律師提出刑事聲請狀及答辯狀，且其確實積欠管理費等情，
    惟堅決否認犯罪；辯稱：伊認為提高管理費應召開區分所有
    權人會議，故伊認為該提高管理費之決議不合法，乃未繳交
    管理費，又就所指訴出租樓梯間部分亦係陳述事實，並無誣
    告犯意，再者，伊從未表示社區地下停車場內之瓦斯桶係告
    訴人戊○○所堆置，93年5 月27日刑事聲請狀原係指告訴人
    戊○○「任令」李麗珠放置瓦斯桶，惟漏載「任令」意旨等
    語。
四、經查：
（一）自被告於92年4 月1 日向臺灣板橋地方法院檢察署提出之
      「申告狀」（見臺灣板橋地方法院檢察署92年度發查字第
      1556號卷第1 頁、第2 頁）係載稱：「被告等未依公寓大
      廈管理法行事，也未召開區分所有權人會議自行提高管理
      費用，案經原告向蘆洲市調解委員會申請調解，被告等拒
      不到場。附件如一。二、被告等於民國91年8 月15日召開
      住戶會議（並非區分所有權人會議），會議紀錄記載因為
      未達出席人數而延後再議。附件如二。三、被告等自行於
      91 年 度全年度管理費收支季報表4 月份起至12月份止公
      布未收款明細，加重妨害本人名譽。四、被告戊○○並於
      91 年12 月15日於住戶會議（非區分所有權人會議）以原
      告未繳納管理費為由要原告離開會議場所。」以觀，被告
      並未表示其「未積欠管理費」，是公訴人所認已容有未洽
      ；況且，被告所指稱提高管理費未經區分所有權人會議決
      議，而告訴人戊○○、丙○○、丁○○公布未收款明細及
      遭告訴人戊○○以其未繳納管理費為由而要伊離開會場等
      情均非虛編，業據告訴人戊○○、丙○○、丁○○於檢察
      事務官詢問時陳述無訛（見臺灣板橋地方法院檢察署92年
      度發查字第1556號卷第19頁）暨告訴人（證人）戊○○到
      庭證述屬實（見本院95年3 月1 日審判筆錄），是被告就
      此申告之事實並無憑空捏造之情事，至於其個人基於應否
      繳交管理費之認知，乃認告訴人戊○○、丙○○、丁○○
      之前開行為涉犯妨害名譽罪嫌而訴請檢察官偵辦，即難遽
      認有誣告之故意。
（二）另觀乎93年11月22日刑事答辯狀（見臺灣板橋地方法院檢
      察署93年度偵字第15857 號卷第18頁至第26頁），其係檢
      察官經告訴人戊○○、丙○○、丁○○對被告提出誣告罪
      之告訴後，被告乃委由律師出具該答辯狀，就樓梯間出租
      一節提出辯解，揆諸前開說明，該答辯本難認有誣告之故
      意；何況依卷附91年1 至12月份寶瓶座社區管理費收支季
      報表（見臺灣板橋地方法院檢察署94年度偵續字第107 號
      卷第124 頁至第127 頁）之內容，確實有「摘要明細：樓
      梯間出租，收入1500」之記載，則被告所述之該一事實即
      非完全出於虛構，要難排除係出於誤會或懷疑有此事實之
      可能，則與誣告罪之構成要件不符。
（三）由臺灣板橋地方法院檢察署於93年5 月28日收狀之「刑事
      聲請狀」（見臺灣板橋地方法院檢察署93年度偵字第9348
      號卷第6 頁至第8 頁）以觀，其內固載稱：「被告〈戊○○〉將大量瓦斯桶堆置於寶瓶座社區地下室停車場，經住
      戶委員會決議，多次規勸迄今猶未遷移，漠視民命，嚴重
      危害社區近百戶他戶之生命、財產安全，已涉公共危險，
      敬請鈞長明察，並迅賜命被告將危險物品遷移，至感德便
      。」；然查：〈一〉該聲請狀係以打字為之，具狀人欄係
      蓋章，核與被告於92年4 月1 日所為之「申告狀」係以手
      寫為之，具狀人欄係簽名、捺指印者不同，故被告所稱該
      狀紙係委由律師為之即非子虛，則是否因雙方傳達產生疏
      漏，並非全無可能。〈二〉遍觀全卷除該聲請狀載稱係告
      訴人戊○○堆置瓦斯桶以外，其餘並無相同指訴之筆錄或
      書狀，復徵諸被告於93年5 月25日檢察事務官詢問時已陳
      稱：「（是否為90年寶瓶座社區的工務委員？）是90年一
      整年都是。」、「告證四張照片瓦斯桶及電纜是由何人堆
      放？）是李麗珠堆放的。該車位是他所購買。」、「（李
      麗珠何時開始堆放東西？堆放地點在哪裡？）在地下室車
      位，六樓通往頂樓的樓梯間，頂樓的平台。一開始從87年
      中約7 、8 月開始堆放在通往頂樓樓梯間，後來愈放愈多
      。」，另李麗珠亦當庭坦承：「車位上的東西是我的，好
      像『前年』開始堆的。」（見臺灣板橋地方法院檢察署93
      年度他字第780 號卷第41頁至第45頁），是被告斯時既已
      明確陳稱地下室停車位之瓦斯桶係李麗珠所堆置，則其是
      否仍會於2 日後之93年5 月27日（前開聲請狀之具狀日期
      ，臺灣板橋地方法院檢察署之收狀日期為93年5 月28日）
      故意指稱該瓦斯桶係告訴人戊○○堆置云云，顯非無疑。
      〈三〉李麗珠於93年5 月25日之檢察事務官詢問時已供稱
      車位上的東西（含瓦斯桶）係於前年（即91年）開始堆置
      ，而91年度之「寶瓶座社區」管理委員會之主任委員又係
      告訴人戊○○，則被告因認告訴人戊○○於擔任主任委員
      期間未就該瓦斯桶堆放一事妥為處理，乃於開庭後2 日委
      由律師具狀指訴告訴人涉犯公共危險，尚難認被告確有誣
      告之故意。
五、綜上所述，被告乙○○就此誣告罪嫌之辯解並非全然無足採
    信，而公訴人認被告涉犯前揭罪行，所為之舉證亦尚未能達
    通常一般之人均不致有所懷疑，而得確信其為真實之程度，
    而有合理懷疑之存在，即不得遽為不利被告之認定；此外，
    本院復查無積極證據足資認定被告有被訴之前開犯行，則既
    不能證明被告犯罪，揆諸前揭說明，本院自應就此部分為被
    告無罪之諭知。
據上論斷，應依刑事訴訟法第452 條、第299 條第1 項前段、第
301 條第1 項，刑法第309 條第1 項、第41條第1 項前段，罰金
罰鍰提高標準條例第1 條前段、第2 條，判決如主文。
本案經檢察官蘇揚旭到庭執行職務。
中    華    民    國    95    年      3     月    15  日
                刑事第十六庭  審判長法  官  陳鴻清
                                    法  官  張江澤
                                    法  官  歐陽漢菁
以上正本證明與原本無異。
如不服本判決，應於判決送達後10日內，向本院提出上訴狀，上
訴於臺灣高等法院。
                                    書記官  林蔚然
中    華    民    國    95    年      3     月    15  日
附錄本案論罪科刑法條全文：
刑法第309 條：
公然侮辱人者，處拘役或三百元以下罰金。
以強暴犯前項之罪者，處一年以下有期徒刑、拘役或五百元以下
罰金。


司法院資訊處製作；財團法人民間司法改革基金會備份。
